臺灣高等法院民事判決 
109年度上字第1074號
上  訴  人  新北市政府高灘地工程管理處

法定代理人  謝俊隆  
訴訟代理人  陳俊廷律師
被 上訴 人  宏隼企業有限公司

法定代理人  黃茂森  
訴訟代理人  陳立曄律師
            吳品嫺律師
            陳君沛律師
上列當事人間請求返還保證金事件，上訴人對於中華民國109年6
月18日臺灣新北地方法院109年度訴字第225號第一審判決提起上
訴，本院於110年3月30日言詞辯論終結，判決如下：
    主      文
上訴駁回。
第二審訴訟費用由上訴人負擔。
    事實及理由
一、被上訴人主張：兩造前於民國107年1月16日簽訂「107年度
    淡水河系新北市轄段環境維護管理工作第1區（基隆河汐止
    段）」承攬契約（下稱系爭契約），由伊負責江長文史館、
    汐止全區、新長安橋至高速公路橋、瑞芳區之高灘地等處清
    潔維護與植栽工作（下稱系爭工作），契約總價新臺幣（下
    同）1689萬7740元，伊並繳納保證金168萬元（下稱系爭保
    證金）。系爭工作於107年2月1日開工，同年11月30日期滿
    完工，除欠缺管理維護計畫及紅火蟻防治佐證而遭扣罰懲罰
    性違約金1萬4000元外，其餘工作並無瑕疵，上訴人卻以扣
    抵系爭保證金事由，拒絕返還其餘保證金166萬6000元等情
    。爰擇一依系爭契約第11條第2項第1款或不當得利之規定，
    求為命上訴人應給付166萬6000元，及自起訴狀繕本送達翌
    日起至清償日止，按年息5%計算利息判決。並願供擔保請准
    宣告假執行（未繫屬本院部分，不予贅述）。
二、上訴人則以：被上訴人每日應派遣清潔人員9人，亦即汐止
    全區5人、新長安橋至高速公路橋1人、瑞芳區1人、江長文
    史館2人。伊給付107年2月至同年8月款項後，發覺前開期間
    清潔人員不足有205日，江長文史館另有12日清潔人員不足
    ，惟被上訴人未遵伊107年11月15日函命其於同年月20日前
    提出說明，依系爭契約第18條第10項不予計價前述期間款項
    83萬0640元，並依系爭契約第18條第16項第7款按次計罰205
    日懲罰性違約金3000元，共61萬5000元，伊自系爭保證金抵
    充144萬5640元，並無不當等語，資為抗辯。
三、原審判命上訴人應給付被上訴人166萬6000元，及自109年1
    月14日起至清償日止，按年息5％計算利息，並為准免假執
　　行之宣告（被上訴人未就敗訴部分聲明不服，已告確定，下
    不贅述）。上訴人就不利部分提起上訴，並聲明：㈠原判決
    不利於上訴人部分廢棄。㈡上開廢棄部分，被上訴人第一審
    之訴及假執行聲請均駁回。被上訴人答辯聲明：上訴駁回。
四、兩造不爭執事項：　　
　㈠兩造於107年1月16日簽訂系爭契約，由被上訴人負責系爭工
    作，契約總價1689萬7740元。被上訴人依系爭契約第11條第
　　1項繳納系爭保證金168萬元（見原審卷第25-61頁、本院卷
    第49頁）。
　㈡系爭契約第2條第1項約定系爭工作地點為：「基隆河左右岸
    高灘地（範圍：雙北市交界處起至基隆市交界處止之自行車
    道及周邊範圍區域等、含水返腳公園 、江長文史陳列館）
　　、瑞芳瑞慶橋下高灘地、防汛道路及其他經甲方配合接管、
    跨區支援及另外指定之新北市高灘地沿岸」、第5條第1項第
    2款第3目第2點約定全區至少9名清潔人員（見原審卷第30、
　　32頁）。前述工作區域與清潔人員經細部劃分為：汐止全區
    5人、新長安橋至高速公路橋1人、瑞芳區1人、江長文史館2
　　人（見本院卷第266頁）。
　㈢被上訴人實際開工日為107年2月1日，同年11月30日期滿，上
    訴人已付清契約款項（見本院卷第199、264頁）。
五、上訴人以被上訴人於清潔區域清潔人員不足達205日，江長
　　文史館另有12日清潔人員不足，其所領取前開期間款項83萬
    0640元依系爭契約第18條第10項不予計價，並應依第18條第
    16項第7款計罰205日之懲罰性違約金61萬5000元，均得依系
    爭契約第11條第4項第5款約定自系爭保證金扣抵而不予發還
　　云云，為被上訴人所否認。經查：
　㈠按履約保證金係約定契約當事人之一方依約履行債務，而由
    該當事人或第三人於契約履行前所交付之金錢（公共工程委
    員會發布之押標金保證金暨其他擔保作業辦法第8、19、20
    條及政府採購法第30、32、66條規定參照），乃在契約履行
    前即由債務人先行交付，為金錢擔保之一種，其性質原則上
    為要物契約，其作用旨在使債權人擔保其債權快速實現，而
    要求債務人預先給付一定之金額，以備將來債務人發生債務
    不履行之損害賠償時，債權人得從中扣除或由債權人全數抵
    充之；違約金則為當事人於締約時，約定就契約債務人於債
    務不履行、不於適當或不依適當方法履行債務時，由債務人
    支付一定之金額，做為賠償額預定或懲罰（民法第250條第2
    項參照），旨在確保契約之履行，屬於不要物契約（諾成契
    約）。二者性質不同，故履約保證金是否得於不履行契約或
    不依約履行時，充作違約金，應依契約解釋之原則，綜觀契
    約約定之內容，探求當事人之真意，以決定其法律上之性質
　　（最高法院104年度台上字第2436號判決參照）。是以債權
    人於債務人違約時，得否就履約保證金行使違約金債權，應
    取決於契約當事人真意。
　㈡依系爭契約第5條第1項第2款第3目第1點、第18條第10項、第
    16項第7款約定：「⑶環境清潔維護工作估驗款：①本項工作
    屬每日例行性維護，由甲方（指上訴人）辦理不定期查驗」
    、「㈩查驗不合格部分，乙方（指被上訴人）應於甲方所定
    期限內（3日）完成改善並申報複驗，…，如至次一施作期程
    開始仍未合格，當次該項不合格部分不予計價」、「（十六
    ）乙方違反下列規定之一，各次處以新臺幣3,000元整懲罰
    性違約金，得連續處罰：⒎清潔人員人數未達契約第5條第1
    項第2款第3目之規定者」（見原審卷第32、60頁），第11條
    第4項第5款復約定：「㈣廠商所繳納之履約保證金及其孳息
    得部分或全部不予發還之情形：⒌查驗或驗收不合格，且未
    於通知期限內依規定辦理，其不合格部分及所造成損失、額
    外費用或懲罰性違約金之金額，自待付契約價金扣抵仍有不
    足者，與該不足金額相等之保證金」（見原審卷第49頁）。
    被上訴人若未通過不定期查驗（含清潔人員不足情事），且
    未遵期補正，查驗不合格部分不予計價，並計罰懲罰性違約
    金。上訴人固得就前開損失與懲罰性違約金自系爭保證金抵
    充（扣扺），惟上訴人必須先舉證證明有上開違約情事存在
    ，於抵充範圍內無須發還被上訴人。
　㈢系爭契約第2條第1項第1、2款約定：「⒈給付之標的：基隆河
    左右岸高灘地（範圍：雙北市交界處起至基隆市交界處止之
    自行車道及周邊範圍區域等、含水返腳公園、江長文史陳列
    館）、瑞芳瑞慶橋下高灘地、防汛道路及其他經甲方配合接
    管、跨區支援及另外指定之新北市高灘地沿岸…」、「⒉工作
    事項：⑴全區高灘地環境清潔維護【包含辦公處所】之垃圾
    清潔清運及後續處理…。⑵全區植栽維護工作。⑶全區陸橋清
    潔維護工作」、第5條第1項第2款第3目第2點約定：「②乙方
    每月申請估驗款時，應檢附清潔人員每日到勤簽到簿資料及
    檢附每日施作清潔人員全員照片1組辦理估驗【全區至少9名
    ；其中2人專責江長文史陳列館內清潔（含廁所清洗），文
    史陳列館清潔人員分早晚2班，作業時間自07：00至22：00
    】（清潔維護面積增加時得依比例增加人員）：甲方並視現
    場情況責乙方增派人員，倘乙方所派人員未達甲方指定人數
    ，致現場髒亂由本處管理人員或遭民眾陳情至本府者，將依
    契約第18條第16款規定辦理」（見原審卷第30-32頁）。可
    知系爭契約以完成各區高灘地與江長文史館之清潔與植栽維
    護工作、全區陸橋清潔工作為目的，上訴人估算所需人力至
    少為每日9人，配置為汐止全區5人、新長安橋至高速公路橋
    1人、瑞芳區1人、江長文史館2人（見不爭執事項㈡），並得
    視情況要求被上訴人增派人員，否則難以達成前述廣泛區域
    之清潔等工作，是以系爭契約著重於被上訴人有無完成前開
    清潔等工作，清潔人數僅係被上訴人達成工作所為配置。
　㈣被上訴人負責上開區域之清潔等工作，如未派足清潔人數，
    客觀上勢難以達成上訴人要求之維護環境清潔及全區植栽維
    護等工作。參以上訴人先後於107年3月9日、4月9日、5月8
    日、6月8日、7月9日、7月13日、8月3日、9月6日、10月9日
　　、11月8日、12月5日前往各清潔區查驗結果均為：「經抽（
    複）驗部份與契約規定尚符，同意查驗合格」，並無清潔不
    合格之情事，有查驗紀錄在卷可稽（見原審卷第95頁至第10
    7頁），客觀上足認被上訴人已派足清潔人數完成各區清掃
    等工作。雖上訴人辯稱：前開抽檢主要是針對人工草皮進行
    檢查，並非對於清潔工作為抽查，且查驗紀錄載明「未驗及
    隱蔽部分由廠商及監工人員負責」云云（見本院卷第248頁
    ），惟系爭契約所定各區域視線良好，亦有現場相片多張可
    參（見本院卷第135-139、173-178、185、371-372頁），如
    遺有垃圾，查驗人員可立即察覺並載入不良紀錄，是上訴人
    空言前開抽查不包括清潔工作云云，自無可採。再對照上訴
    人所受理環境清潔陳情紀錄所示，106年間陳情共13件，107
    年間改由被上訴人承攬後，僅有棄置垃圾、落葉清掃不實、
    除草品質不一、廢棄物棄置等4件（見原審卷第90-94頁），
    遠低於106年之陳情件數，被上訴人主張其於系爭契約期間
    （107年2月1日至同年11月30日）派足清潔人員完成清潔等
    工作，尚非無據。
　㈤證人即被上訴人前員工高聰文於臺灣新北地方檢察署（下稱
　　新北地檢署）108年度偵字第27580號甲○○詐欺案件（下稱偵
    案）108年11月8日偵訊時結證稱：「（問：107年間任職何
    處？職稱為何？）宏隼企業有限公司，職稱清潔工。我是從
    宏隼企業有限公司的老闆標到高管處（指上訴人）的標案後
    開始任職到該標案結束…」、「（問：提示清潔人員每日到
    勤簽到簿，該簽到簿上的簽名是否為你們本人所簽？）有幾
    張簽到簿簽名是我太太黃瓅誼幫我簽的，因為我當天沒有去
    ，是由我太太黃瓅誼幫我去做清潔工作…，且我們是要有去
    工作，有照相，有簽名才可以領工資，工資1個月領1次
　　，每天負責拍照的人是蔡淑芬，簽名要當天簽，且早晚各簽
    1次」、「因為我不是每天去工作，是他們如果有欠人我才
    會去，但我印象中有5名清潔工，2組，如果有人當天沒有去
　　，就是有去工作的人簽沒有去工作的人的名字，但確實都是
    有人會去工作的…」等語（見原審卷第243-246頁）。倘被上
    訴人每日未派足人數出勤工作，廣大清潔區域極易形成髒亂
    ，豈能通過上訴人不定期查驗，或僅有4件輕微陳情，足徵
    高聰文證陳其工作區域每日清潔人員均足額出勤，清潔人員
    請假會由其他人員代替出勤，僅沿用原有清潔人員名義簽
　　名，尚屬可採。
　㈥系爭工作簽到簿上有陳泳男、吳森生、林俊斌、汪俊男等人
    姓名之簽名（見本院卷第361-362頁），雖經上開證人於108
    年11月偵訊時否認簽名真正，汪業真並證稱其原名汪俊男，
    已在102年4月2日改名等語，陳泳男證稱其在107年農曆年過
    年前離職等語（見原審卷第244、248-250頁），固可認部分
    簽到簿並非由簿冊所列人員親簽。惟被上訴人專案經理潘自
    立於108年11月22日偵訊時證稱：「（問：為何簽到簿上的
    人員不以當日到班人員簽名為準，而要以離職的員工名義簽
    名？）因為簽到簿放置的地方與清潔人員工作的地方約有5
    、6公里，且來貼班的人我也沒看到人，當天派的人是誰我
    不清楚。因為簽到簿上的人是之前先陳報給高管處的名單，
    但因為人員流動率很高，如果要更改1個人必須要重新遞送
    文件到高管處，剛開始有更改1、2次，但因為流動率太高，
    高管處的承辦人員覺得公司很煩，會質疑為何公司清潔人員
    流動率會這麼大，且當天派何清潔人員到該處工作我事先也
    無法知道，因為陳泳男是公司之前的員工，原先向高管處陳
    報的清潔人員為陳泳男，所以後來就一直以他的名義在簽到
    簿上簽名」、「（問：當時為何要這麼做？）因為要送資料
    給高管處，且我是1個月才收1次資料回公司，發現簽到簿上
    有人沒有簽到、簽退，要讓我在去找當天代班的人會有困難
    ，所以我才便宜行事，在空格上以他人名義簽名」等語（見
    本院卷第365-367頁），足見潘自立將清潔人員造冊陳報上
    訴人，因人員屢有變動或代班等情形，卻未依程序逐日更新
    並申報，仍沿用簽到簿原有清潔人員名義簽名，以致發生前
    開簽名不符情事，並非每日未派足清潔人員。況案經新北地
    檢署檢察官偵查後亦認潘自立便宜行事致系爭工作簽到簿由
    當日清潔人員簽名所涉及偽造文書罪嫌部分，以108年度偵
    字第33845號緩起訴（見原審卷第224-233頁），被上訴人法
    定代理人甲○○因潘自立前述違失所涉詐欺罪嫌，亦經新北地
    檢署108年度偵字第27580號不起訴處分（見同卷第196-199
    頁）。至於上訴人另舉107年11月15日新北高護字第1073190
    929號函、110年1月13日統計表格，主張被上訴人發生「簽
    到簿為1女4男，相片則為3女2男」之性別不符情事共181日
    （見原審卷164-172頁、本院卷第213-226頁），被上訴人亦
    不爭執簽到簿與相片所示性別不符（見本院卷第265頁），
    惟依潘自立前開證詞可知，此係因其未及時申報清潔人員變
    動或代班資料，致部分簽到簿並非由簿冊所列人員親簽，此
    與被上訴人是否未派足清潔人員一節，實屬二事。
　㈦上訴人107年11月15日新北高護字第1073190929號函另記載各
    清潔區發生「一鏡到底、天氣及對照簽到資料不同」、「
　　天氣不符」、「簽到與照片不符（面貌應係他人吳宗發）」
    等情事達205日，江長文史館另有「天氣不符」、「簽到與
    照片不符」等情節12日（見原審卷第166-172頁）。既為被
    上訴人所否認，上訴人又不聲請製作該公函之承辦人員作證
    ，復未能舉證以實其說。則上訴人執此辯稱被上訴人未派遣
    足夠清潔人員云云，自無可取。
六、末依系爭契約第11條第2項第1款約定：「㈡保證金之發還情
    形如下：⒈履約保證金依履約進度分2期發還，各期之條件及
    比率如下：本契約完成50％及於工作全部竣工無息退還，『契
    約完成百分比』為估驗完成累積金額與契約總價之比率」（
    見原審卷第48頁）。上訴人並未證明被上訴人清潔區清潔人
    員不足達205日、江長文史館另有清潔人員不足12日，則其
    以不應計價期間款項83萬0640元、205日懲罰性違約金61萬5
    000元，以及自承無扣款事由之22萬0360元（見本院卷第305
    頁)，合計抵充系爭保證金166萬6000元，不予發還被上訴人
    ，洵無可採。從而，被上訴人依系爭契約第11條第2項第1款
    之約定，請求上訴人給付166萬6000元本息，為有理由。又
    被上訴人上開請求既有理由，本院自毋庸再審酌其依選擇合
    併主張不當得利法則部分，併此敘明。
七、綜上所述，被上訴人依系爭契約第11條第2項第1款之約定，
    請求上訴人應給付166萬6000元，及自起訴狀繕本送達翌日
    （即109年1月14日）起至清償日止，按年息5%計算利息，為
    有理由，應予准許。原審就上開應准許部分，為被上訴人勝
    訴判決，核無違誤，上訴意旨指摘原判決此部分不當，求予
　　廢棄改判，為無理由，應予駁回。
八、本件事證已臻明確，兩造其餘攻擊、防禦方法及證據，經斟
    酌後，認均不足以影響本判決結果，自無逐一詳予論述之必
    要，併予敘明。
九、據上論結，本件上訴為無理由，依民事訴訟法第449條第1項
    、第78條，判決如主文。　　
中　　華　　民　　國　　110 　年　　4 　　月　　13　　日
　　　　　　　　　民事第四庭    
                      審判長法  官  傅中樂
                            法  官  管靜怡
                            法  官  吳燁山
正本係照原本作成。
如不服本判決，應於收受送達後20日內向本院提出上訴書狀，其
未表明上訴理由者，應於提出上訴後20日內向本院補提理由書狀
（均須按他造當事人之人數附繕本）上訴時應提出委任律師或具
有律師資格之人之委任狀；委任有律師資格者，另應附具律師資
格證書及釋明委任人與受任人有民事訴訟法第466 條之1第1項但
書或第2項所定關係之釋明文書影本。如委任律師提起上訴者，
應一併繳納上訴審裁判費。
中　　華　　民　　國　　110 　年　　4 　　月　　13　　日
　　　　　　　　　　　　　　書記官  莊雅萍